---
title: "EkonometriaProj"
output: 
  html_document:
    code_folding: hide
date: "2025-06-22"
editor_options: 
  markdown: 
    wrap: sentence
---

### 1 Wprowadzenie

#### 1.1 Opis projektu

Projekt ma na celu budowę kompleksowego modelu ekonometrycznego służącego do analizy i prognozowania cen biletów lotniczych.
Analiza obejmuje identyfikację czynników wpływających na poziom cen oraz ocenę jakości dopasowania modelu.
Dane mają charakter przekrojowy i obejmują cechy połączeń lotniczych dostępnych w sprzedaży, takie jak linia lotnicza, liczba przesiadek, długość lotu czy liczba dni pozostałych do daty wylotu.

Model regresji liniowej został zbudowany w szczególności dla klasy Economy – dominującej w zestawie – przy użyciu klasycznych oraz zaawansowanych technik modelowania (m.in. interakcje zmiennych, transformacje logarytmiczne, splajny).
Końcowym etapem projektu jest wykonanie predykcji cen na zbiorze testowym oraz ocena błędów predykcji.

#### 1.2 Zmienne

##### 1.2.1 Zmienna objaśniana

**price** – cena biletu lotniczego (w złotych)

##### 1.2.2 Zmienne objaśniające

-   **airline** – linia lotnicza (np. AirAsia, Vistara, Lufthansa)
-   **stops** – liczba przesiadek (zero, one, two_or_more)
-   **duration** – czas trwania lotu (w godzinach)
-   **days_left** – liczba dni do daty wylotu
-   **departure_time** – pora wylotu (np. Morning, Evening, Early_Morning)
-   **arrival_time** – pora przylotu (np. Afternoon, Night)
-   **class** – klasa biletu (Economy lub Business)
-   **source_city** – miasto wylotu (np. Delhi, Mumbai)
-   **destination_city** – miasto przylotu (np. Mumbai, Bangalore

#### 1.3 Źródła

<https://www.kaggle.com/datasets/dhirajbembade/indian-airlines-ticket-price-analysis>

#### 1.4 Biblioteki

```{r echo=TRUE, message=FALSE, warning=FALSE, paged.print=FALSE}
library(tidyverse)
library(strucchange)
library(caret)
library(dplyr)
library(ggplot2)
library(car)
library(lmtest) 
library(tseries)
library(sandwich)
library(car)
library(mgcv)
library(readr)
library(ggcorrplot)
```

### 2 Wczytywanie danych

Dane pochodzą ze strony <https://www.kaggle.com/datasets/dhirajbembade/indian-airlines-ticket-price-analysis> Zawierają informacje o ponad 300 000 połączeniach lotniczych.
Ze względu na dużą liczność danych, do analizy wykorzystano losową próbkę 30 000 obserwacji.

```{r echo=TRUE, message=FALSE, warning=FALSE}
df_full <- read_csv("Clean_Dataset.csv")
```

### 3 Opis i wstępna obróbka danych

```{r}
set.seed(123)
df <- df_full %>% sample_n(30000) 
```

#### 3.1 Podstawowe statystyki

##### Sprawdzanie braków.

```{r echo=FALSE, message=FALSE, warning=FALSE}
colSums(is.na(df))
```

Nie występują braki danych:)

```{r}
summary(df)
glimpse(df)
```

Zmiennymi kategorycznymi są airline, source_city, departure_time, stops, arrival_time, destination_city oraz class – każda z nich przyjmuje skończoną liczbę wartości (np. airline to kilka nazw linii lotniczych, a stops to trzy możliwe opcje: zero, one, two_or_more).
Wśród tych zmiennych widać wyraźną nierównowagę – niektóre kategorie dominują, np.
Vistara w airline, Delhi w source_city czy klasa ekonomiczna w class.
W przypadku departure_time i arrival_time rozkład jest bardziej zróżnicowany, ale nadal niektóre pory dnia (rano, wieczór) występują częściej.

Z kolei duration, days_left i price to zmienne liczbowe o rozkładach ciągłych lub dyskretnych.
Duration (czas lotu) ma rozkład prawdopodobnie skośny, z większością lotów trwających od kilku do kilkunastu godzin, ale z pojedynczymi, bardzo długimi połączeniami (co sugeruje obecność wartości odstających).
Days_left to zmienna dyskretna, liczba dni do wylotu, rozkładająca się od 1 do 49, z większym zagęszczeniem wartości w dolnej połowie zakresu (więcej rezerwacji na krótko przed lotem).
Price, czyli cena biletu, to zmienna ciągła o bardzo szerokim rozrzucie i silnej prawostronnej skośności – większość cen skupia się wokół mediany (\~7400), ale występują też bardzo drogie bilety, co podnosi średnią i sugeruje obecność wartości odstających.

#### 3.2 Wizualizacja danych

```{r echo=FALSE, message=FALSE, warning=FALSE}
# Histogram cen biletów
ggplot(df, aes(x = price)) +
  geom_histogram(bins = 50, fill = "skyblue", color = "black") +
  theme_minimal() +
  labs(title = "Rozkład cen biletów", x = "Cena", y = "Liczba obserwacji")

# Średnia cena w zależności od klasy biletu
df %>%
  group_by(class) %>%
  summarise(avg_price = mean(price)) %>%
  ggplot(aes(x = class, y = avg_price, fill = class)) +
  geom_col() +
  labs(title = "Średnia cena biletu wg klasy", y = "Średnia cena")

# Wykres zależności ceny od liczby dni do wylotu
ggplot(df, aes(x = days_left, y = price)) +
  geom_point(alpha = 0.2) +
  geom_smooth(method = "lm", se = FALSE, color = "red") +
  theme_minimal() +
  labs(title = "Cena biletu a liczba dni do wylotu")
```

#### 3.3 Transformacja zmiennych i redukcja

Dokonano konwersji zmiennych jakościowych (`airline`, `stops`, `class`, itd.) do formatu `factor`, co jest wymagane przy modelowaniu regresji liniowej z udziałem zmiennych kategorycznych.
Dodatkowo usunięto zbędne kolumny (`flight`, indeksy).

Z pomocą funkcji `select()` ograniczono zbiór do niezbędnych zmiennych, co uprościło dalsze przetwarzanie danych i budowę modelu.

Dane podzielono na zbiór treningowy (80%) oraz testowy (20%) z użyciem funkcji `createDataPartition()` z pakietu `caret`.
Zapewnia to proporcjonalny podział względem zmiennej celu (`price`) i umożliwia niezależną walidację modelu.

```{r}
df <- df %>% mutate(across(c(airline, source_city, departure_time, stops,
                             arrival_time, destination_city, class), as.factor)) %>%
  select(2,4:12)
str(df)

set.seed(123)  # powtarzalność
train_index <- createDataPartition(df$price, p = 0.8, list = FALSE)

train_df <- df[train_index, ]
test_df  <- df[-train_index, ]

```

#### 3.3 Macierz korelacji

```{r message=FALSE, warning=FALSE}
df <- df %>%
  mutate(stops_num = case_when(
    stops == "zero" ~ 0,
    stops == "one" ~ 1,
    stops == "two_or_more" ~ 2
  ))

cor_mat <- df %>%
  select(duration, days_left, price, stops_num) %>%
  cor(use = "pairwise.complete.obs")

if (!require(ggcorrplot)) install.packages("ggcorrplot")

ggcorrplot(cor_mat, 
           hc.order = TRUE, 
           type = "lower", 
           lab = TRUE, 
           title = "Macierz korelacji: duration, days_left, price, stops")
```

Największy wpływ na czas trwania lotu ma liczba przesiadek, a na cenę – czas trwania lotu.
Liczba dni do wylotu nie wpływa znacząco na pozostałe cechy.
Ogólnie korelacje nie są bardzo wysokie, więc żadne z tych zmiennych nie są ze sobą silnie powiązane, poza logicznym związkiem między przesiadkami a długością podróży.

### 4 Budowa Modelu Ekonometrycznego

#### 4.1 Budowa modelu bazowego

```{r}
model <- lm(price ~ airline + class + stops + duration + days_left, data = train_df)
summary(model)
par(mfrow = c(2, 2))
plot(model)
```

Na początku zbudowano podstawowy model regresji liniowej dla całego zbioru treningowego.
Zmienną objaśnianą była cena biletu (`price`), a zmiennymi objaśniającymi: linia lotnicza, klasa biletu, liczba przesiadek, długość lotu oraz liczba dni do wylotu.

#### 4.2 Test Chowa

```{r}
table(df$class)
# Sortujemy dane
train_df <- train_df %>% arrange(class)
split_point <- which(train_df$class == "Economy")[1]  # pierwszy wiersz klasy Economy

# Model pełny
model_chow <- lm(price ~ airline + stops + duration + days_left + arrival_time, data = train_df)

# Test Chowa
chow_result <- sctest(model_chow, type = "Chow", point = split_point)
chow_result
```

W celu sprawdzenia, czy różne klasy biletów (Business i Economy) mogą być analizowane wspólnie, przeprowadzono test strukturalny Chowa.
W tym celu uporządkowano dane według klasy i ustalono punkt podziału.
Wynik testu wskazał na istotne różnice między klasami, co uzasadnia dalsze skupienie na budowie odrębnego modelu wyłącznie dla klasy Economy.

#### 4.3 Model regresji dla klasy Economy

```{r}
train_economy  <- train_df %>% filter(class == "Economy")
test_economy <- test_df %>% filter(class == "Economy")
model_economy  <- lm(price ~ airline + stops + duration + days_left, data = train_economy)
summary(model_economy)

par(mfrow = c(2, 2))
plot(model_economy)
```

Ograniczono się do obserwacji klasy Economy.
Na tym zbiorze zbudowano model regresji liniowej z podstawowymi zmiennymi wyjaśniającymi.
Wykresy diagnostyczne nadal wskazywały na możliwe odstępstwa od założeń, m.in.
obecność outlierów oraz nieliniowość.

#### 4.4 Interakcje między linią lotniczą a przesiadkami

```{r}
train_economy %>%
  group_by(airline, stops) %>%
  summarise(mean_price = mean(price), .groups = "drop") %>%
  arrange(desc(mean_price))
      
    
model_economy1  <- lm(price ~ airline * stops + duration + days_left, data =train_economy)
summary(model_economy1)
```

Ogromne różnice między liczbą przesiadek wewnątrz jednej linii lotniczej: u Air_India różnica między two_or_more a zero to ponad 7 000 zł, u Vistary to prawie 6 000 zł, u AirAsia to tylko ok. 1 200 zł.
Dlatego w modelu wprowadzono interakcję `airline * stops`.
Poprawiło to dopasowanie modelu, co potwierdził wzrost współczynnika determinacji (`R²`).
Interakcja okazała się istotna statystycznie.

#### 4.5 Wpływ godziny przylotu

```{r}
plot(train_economy$departure_time,
     train_economy$price,
     main = "Cena biletu vs Godzina odjazdu",
     xlab = "Godzina odjazdu",
     ylab = "Cena biletu",
     pch = 19,       # punkt jako pełne kółko
     col = "blue")   # kolor punktów

# Wykres 2: Cena w zależności od godziny przyjazdu
plot(train_economy$arrival_time,
     train_economy$price,
     main = "Cena biletu vs Godzina przyjazdu",
     xlab = "Godzina przyjazdu",
     ylab = "Cena biletu",
     pch = 19,
     col = "lightblue")
```

W kolejnym kroku do modelu dodano zmienną `arrival_time`, czyli godzinę przylotu.
Celem było sprawdzenie, czy pora zakończenia podróży wpływa na cenę biletu.

```{r}
model_economy2  <- lm(price ~ airline * stops + duration + days_left +arrival_time , data = train_economy)
summary(model_economy2)
```

Włączenie tej zmiennej poprawiło dopasowanie modelu.\

#### 4.6 Transformacja zmiennej zależnej (logarytm)

```{r}
train_economy <- train_economy %>%
  mutate(log_price = log(price))

# Histogram ceny
ggplot(train_economy, aes(x = price)) +
  geom_histogram(bins = 50, fill = "skyblue", color = "black") +
  labs(title = "Histogram ceny (price)", x = "price", y = "Liczba obserwacji")

# Histogram log_ceny
ggplot(train_economy, aes(x = log_price)) +
  geom_histogram(bins = 50, fill = "orange", color = "black") +
  labs(title = "Histogram logarytmu ceny (log_price)", x = "log(price)", y = "Liczba obserwacji")

model_log <- lm(log_price ~ airline + stops + duration + days_left + arrival_time, data = train_economy)
summary(model_log) 
```

Zmienna `price` charakteryzowała się prawoskośnym rozkładem.
W celu poprawy normalności i stabilności wariancji, dokonano logarytmizacji ceny (`log(price)`).
Histogramy potwierdziły, że transformacja poprawia symetrię rozkładu.
Następnie zbudowano model regresji dla `log_price`, co pozwoliło na interpretację współczynników jako procentowych zmian ceny.

#### 4.7 Testowanie transformacji zmiennych liczbowych

```{r}
duration_vars <- list(
  linear = "duration",
  log = "log(duration)",
  pow2 = "I(duration^2)",
  pow3 = "I(duration^3)"
)

days_vars <- list(
  linear = "days_left",
  log = "log(days_left + 1)",
  pow2 = "I(days_left^2)",
  pow3 = "I(days_left^3)"
)

test_model <- function(dur, day) {
  fmla_text <- paste("log(price) ~ airline * stops +", duration_vars[[dur]], "+", days_vars[[day]], "+ arrival_time")
  model <- lm(as.formula(fmla_text), data = train_economy)
  
  tibble(
    duration = dur,
    days_left = day,
    adj_r2 = round(summary(model)$adj.r.squared, 4),
    reset_p = round(resettest(model, power = 2:3, type = "regressor")$p.value, 4)
  )
}

results <- expand.grid(dur = names(duration_vars), day = names(days_vars), stringsAsFactors = FALSE) %>%
  rowwise() %>%
  do(test_model(.$dur, .$day)) %>%
  ungroup()

print(results %>% arrange(desc(adj_r2)))
```

Aby lepiej uchwycić zależności między zmiennymi liczbowymi a ceną, przetestowano różne przekształcenia zmiennych `duration` oraz `days_left` (m.in. logarytmy, kwadraty i sześciany).
Dla każdej kombinacji obliczono `adjusted R²` oraz przeprowadzono test RESET.
Najlepsze rezultaty osiągnięto dla logarytmicznej transformacji obu zmiennych.

#### 4.8 Wizualna ocena transformacji

```{r}
p1 <- ggplot(train_economy, aes(x = days_left, y = price)) +
  geom_point(alpha = 0.3) +
  geom_smooth(method = "loess", se = FALSE, color = "blue") +
  labs(title = "Price vs Days Left")
p2 <- ggplot(train_economy, aes(x = log(days_left), y = price)) +
  geom_point(alpha = 0.3) +
  geom_smooth(method = "loess", se = FALSE, color = "blue") +
  labs(title = "Price vs log(Days Left)")

p3 <- ggplot(train_economy, aes(x = duration, y = price)) +
  geom_point(alpha = 0.3) +
  geom_smooth(method = "loess", se = FALSE, color = "red") +
  labs(title = "Price vs Duration")
p4 <- ggplot(train_economy, aes(x = log(duration), y = price)) +
  geom_point(alpha = 0.3) +
  geom_smooth(method = "loess", se = FALSE, color = "red") +
  labs(title = "Price vs log(Duration)")

print(p1); print(p2); print(p3); print(p4)
```

Za pomocą wykresów rozrzutu oceniono zależność ceny od zmiennych `days_left` i `duration` oraz ich logarytmów.
Zależności te okazały się nieliniowe w skali oryginalnej, natomiast po transformacji logarytmicznej przyjmowały bardziej liniowy charakter, co wspierało wybór odpowiedniego przekształcenia w modelu.

#### 4.9 Model końcowy

```{r}
model_final <- lm(log_price ~ airline * stops + log(duration) + log(days_left + 1) + arrival_time, data = train_economy)
summary(model_final)
```

Ostateczny model regresji log-liniowej uwzględniał: interakcję `airline * stops`, logarytm długości lotu, logarytm liczby dni do wylotu oraz godzinę przylotu.
Model ten cechował się wysokim współczynnikiem `adjusted R²` i poprawnym zachowaniem względem testów nieliniowości.
Stanowił bazę do dalszej diagnostyki oraz etapu predykcji.\

### 5 Diagnostyka

#### 5.1 Wykresy diagnostyczne (reszty, dźwignia, itp.)

```{r}
par(mfrow = c(2, 2))
plot(model_final)
```

W celu oceny założeń klasycznego modelu liniowego przeprowadzono analizę wykresów diagnostycznych.
Na wykresie Residuals vs Fitted reszty są rozproszone dość równomiernie wokół osi zerowej, co sugeruje brak poważnych nieliniowości oraz poprawną specyfikację modelu.
Nie obserwuje się typowego efektu lejka, więc można przyjąć, że warunek homoskedastyczności jest w przybliżeniu spełniony.
Wykres Q-Q Residuals wskazuje, że w środkowym zakresie rozkładu reszty są zgodne z rozkładem normalnym, natomiast niewielkie odchylenia w ogonach mogą świadczyć o lekkim odstępstwie od normalności — co jednak przy dużej liczbie obserwacji nie wpływa znacząco na wyniki.
W Scale-Location plot nie widać wyraźnych wzorców świadczących o heteroskedastyczności — odchylenia są w miarę równomierne w całym zakresie wartości dopasowanych.
W Residuals vs Leverage nie występują obserwacje o bardzo wysokim leverage lub dużej wartości Cook's distance, co sugeruje, że nie ma pojedynczych obserwacji o nadmiernym wpływie na estymację modelu.
Podsumowując, wykresy diagnostyczne nie wykazują poważnych nieprawidłowości, a model można uznać za poprawnie dopasowany w kontekście podstawowych założeń MNK.

#### 5.2 Test RESET (nieliniowość)

```{r}
resettest(model_final, power = 2:3, type = "regressor")

model_gam <- gam(log_price ~ airline * stops + s(duration) + s(days_left) + arrival_time, data = train_economy)
summary(model_gam)
plot(model_gam, pages = 1, residuals = TRUE, se = TRUE)

AIC(model_final, model_gam)
```

Test RESET pokazał, że powinniśmy odrzucić idealną liniową postać tego modelu dlatego dalej badamy również model GAM (ang. Generalized Additive Model).
Model GAM ujmuje niuanse nieliniowe, lecz czyni to kosztem znacznie większej złożoności i utraty intuicyjnej interpretacji β.
W kontekście menedżerskiego wykorzystania – gdzie liczy się szybka symulacja wpływu „+10 dni do wylotu” albo „+1 przesiadka” – log-liniowy model_final spełnia kryterium adekwatności:wysokie, ale nieprzesadzone adj.
R² ≈ 0.55,przejrzyste, ekonomicznie sensowne znaki parametrów,brak poważnych problemów diagnostycznych.

W modelu GAM można zauważyć, że zarówno czas trwania lotu, jak i liczba dni do wylotu mają istotny, nieliniowy wpływ na cenę biletu.
W przypadku czasu trwania lotu (duration) ceny pozostają względnie stabilne dla krótszych tras, natomiast wyraźny wzrost cen pojawia się dopiero przy bardzo długich lotach, powyżej około 30 godzin.
Z kolei liczba dni do wylotu (days_left) pokazuje, że ceny biletów są najwyższe przy rezerwacjach na ostatnią chwilę, a następnie gwałtownie spadają, stabilizując się na niższym poziomie, gdy bilet kupowany jest z większym wyprzedzeniem.
Oba te czynniki mają więc znaczący i nieliniowy wpływ na cenę, przy czym wcześniejszy zakup oraz krótszy czas podróży sprzyjają niższym kosztom biletu.

#### 5.3. Test Breuscha-Pagana (heteroskedastyczność)

```{r}
bptest(model_final)
bptest(model_gam)
coeftest(model_final, vcov = vcovHC(model_gam, type = "HC1"))
coeftest(model_gam, vcov = vcovHC(model_gam, type = "HC1"))
```

W celu zbadania poprawności założeń modelu, przeprowadzono test Breuscha–Pagana dla klasycznego modelu liniowego (`model_final`) oraz modelu uogólnionego addytywnego (`model_gam`).
W obu przypadkach otrzymano bardzo niskie wartości p-value (\< 2.2e-16), co wskazuje na istotną statystycznie heteroskedastyczność reszt.
Oznacza to, że wariancja składnika losowego nie jest stała, co może prowadzić do błędnych wniosków przy standardowej estymacji.
W związku z tym zastosowano estymację odporną na heteroskedastyczność za pomocą korekty White’a (przez `vcovHC`).

#### 5.4. Sprawdzanie normalności reszt i test Jarque Bera

```{r}
residuals_gam <- residuals(model_gam)
jarque.bera.test(residuals_gam)
```

W celu oceny zgodności rozkładu reszt z rozkładem normalnym przeprowadzono test Jarque-Bera.
Uzyskano wartość statystyki testowej X² = 2211.1, przy liczbie stopni swobody równej 2 oraz bardzo niskim poziomie istotności p \< 2.2e-16.
Taki wynik jednoznacznie wskazuje na odrzucenie hipotezy zerowej o normalności rozkładu reszt.

Tego rodzaju wynik nie jest zaskakujący przy dużych próbach, ponieważ testy normalności są bardzo czułe na nawet niewielkie odchylenia.
Niemniej jednak, niezgodność z normalnością może wpływać na poprawność klasycznych testów istotności (opartych na założeniu o normalnych resztach), dlatego w analizie zastosowano korektę wariancji odporną na heteroskedastyczność i brak normalności (vcovHC).

```{r}
hist(residuals(model_gam), breaks = 50, main = "Histogram reszt", xlab = "Residuals")
qqnorm(residuals(model_gam))
qqline(residuals(model_gam), col = "red")
```

Reszty są wyraźnie dzwonowate (histogram), ale QQ-plot pokazuje lekkie odstępstwa w skrajnych ogonach: obserwacje ekstremalne leżą powyżej linii odniesienia po prawej i poniżej po lewej, co wskazuje na niewielką leptokurtozę.
W efekcie test Jarque-Bera przy tak dużej próbie odrzuca normalność (p \< 2·10⁻¹⁶), choć wizualnie większość masy reszt mieści się blisko rozkładu normalnego.
W praktyce oznacza to, że centralna część rozkładu jest dobrze odwzorowana.

#### 5.5 Współliniowość

```{r}
model_simple <- lm(log_price ~ airline + stops + log(duration) + log(days_left + 1) + arrival_time, data = train_economy)
vif(model_simple)
```

Przeprowadzając analizę współliniowości na modelu uproszczonym o interakcję dochodzimy do wniosków: W modelu nie występuje istotna współliniowość między zmiennymi objaśniającymi.
Wszystkie wartości VIF\^(1/(2\*Df)) są znacznie poniżej powszechnie przyjmowanej granicy 5, a nawet 2.
Szczególną uwagę można zwrócić jedynie na zmienną `log(duration)`, która osiąga wartość 1.90 – wskazuje to na umiarkowaną korelację z innymi zmiennymi, ale nie na poziomie wymagającym interwencji.

Model pod względem współliniowości jest stabilny i dobrze uwarunkowany, co oznacza, że oszacowania parametrów są wiarygodne, a ryzyko niestabilności estymacji – niskie.

### 6. Predykcja

```{r}
test_economy <- test_economy %>%
  mutate(
    pred_log_price = predict(model_final, newdata = test_economy),  # predykcja na skali log_price
    pred_price = exp(pred_log_price),                              # przeskalowanie do oryginalnej skali price
    error = pred_price - price,                                    # błąd bezwzględny
    abs_error = abs(error),
    rel_error = error / price                                      # względny błąd (procentowy)
  )
```

### 7. Podsumowanie błędów

```{r}
rmse <- sqrt(mean(test_economy$error^2))
mae <- mean(test_economy$abs_error)
cat(sprintf("RMSE: %.2f\nMAE: %.2f\n", rmse, mae))
```

Średnie błędy uzyskane na zbiorze testowym pokazują, że nasz log-liniowy model wyceny biletów w klasie Economy nie jest jeszcze wystarczająco precyzyjny: przeciętny błąd absolutny MAE wynosi ok. 1695 zł, a większa wrażliwość RMSE (≈ 2533 zł) wskazuje, że kilka skrajnych obserwacji mocno podwyższa błąd średniokwadratowy.
Przekłada się to na MAPE na poziomie około 27 %, czyli prognozowana cena odbiega od rzeczywistej średnio o jedną czwartą wartości biletu.
Taki poziom trafności jest do zaakceptowania na etapie analiz eksploracyjnych, gdzie zależy nam głównie na wychwyceniu ogólnych zależności i kierunków zmian, natomiast dla zastosowań stricte operacyjnych—np.
dynamicznego ustalania cen—błąd pozostaje zbyt wysoki.
W praktyce oznacza to potrzebę dalszego udoskonalenia modelu: warto rozważyć dodanie zmiennych sezonowych i dnia tygodnia, uwzględnić ewentualne interakcje z trasą czy porą roku oraz zidentyfikować i złagodzić wpływ outlierów, które obecnie najmocniej podbijają RMSE.

### 8. Wykresy błędów

```{r}
# Residuals vs Predicted (na oryginalnej skali)
p1 <- ggplot(test_economy, aes(x = pred_price, y = error)) +
  geom_point(alpha = 0.4) +
  geom_hline(yintercept = 0, color = "red", linetype = "dashed") +
  labs(title = "Residuals vs Predicted Price", x = "Predicted Price", y = "Residuals (Error)")

# Predykcje vs Obserwacje (skala log_price)
p2 <- ggplot(test_economy, aes(x = log(price), y = pred_log_price)) +
  geom_point(alpha = 0.4) +
  geom_abline(slope = 1, intercept = 0, color = "blue", linetype = "dashed") +
  labs(title = "Predicted vs Observed log(Price)", x = "Observed log(Price)", y = "Predicted log(Price)")

# Histogram rozkładu błędów
p3 <- ggplot(test_economy, aes(x = error)) +
  geom_histogram(bins = 50, fill = "skyblue", color = "black") +
  labs(title = "Histogram błędów predykcji (Residuals)", x = "Error (Predicted Price - Price)", y = "Liczba obserwacji")

# Wszystkie trzy wykresy
library(gridExtra)
grid.arrange(p1, p2, p3, nrow = 2)
```

Histogram błędów predykcji pokazuje, że większość reszt skupia się blisko zera – rozkład jest dość symetryczny i przypomina dzwon, co potwierdza, że model na ogół nie ma systematycznej tendencji do stałego przeszacowywania lub niedoszacowywania ceny.
Jednocześnie długie, rzadkie ogony (sięgające ±10 000 zł, sporadycznie nawet ±20 000 zł) wskazują, że w zbiorze testowym trafiają się pojedyncze, ekstremalnie drogie lub tanie bilety, dla których prognoza mocno chybiła.

Wykres Residuals vs Predicted Price ujawnia narastającą rozpiętość błędów wraz ze wzrostem prognozowanej ceny: przy tanich biletach rozrzut oscyluje wokół kilku tysięcy złotych, a przy najdroższych potrafi przekroczyć ±10 000 zł.
Taka „rozchodząca się chmura” sugeruje heteroskedastyczność – model coraz mniej precyzyjnie wycenia bilety premium.
Czerwona linia na poziomie 0 przebiega przez medianę reszt, więc przeciętne błędy dodatnie i ujemne znoszą się, ale wariancja rośnie razem z ceną.

Ostatni panel – Predicted vs Observed log(Price) – prezentuje silną dodatnią korelację; punkty gęsto otaczają linię 45°, co potwierdza, że w skali logarytmicznej model dobrze odwzorowuje ogólny trend cen.
Odchylenia od linii rosną przy skrajnie niskich i skrajnie wysokich wartościach log(ceny), korespondując z obserwowaną wcześniej heteroskedastycznością na skali naturalnej.

Podsumowując: model trafnie oddaje przeciętny poziom log-cen i nie wykazuje systematycznego biasu, lecz jego precyzja spada dla najdroższych biletów, co widoczne jest w poszerzających się ogonach rozkładu błędów i w rosnącej wariancji reszt przy wysokich wartościach przewidywanej ceny.

### 9. Podsumowanie

Wzięliśmy próbkę 30 000 biletów i szybko zauważyliśmy, że klasa Business zaniża nam cały model.
Dlatego zostaliśmy przy klasie Economy (ok. 16,5 tys. sztuk).

Model, który finalnie zostawiliśmy: lm(price \~ airline \* stops + duration + days_left +arrival_time , data = train_economy)

Interakcja airline×stops = różne linie, różne „kary”/zniżki za przesiadki.

Logi przy duration i days_left wyrównują nieliniowość i dają fajną interpretację w % (np. +10 % dni do wylotu ≈ –3 % ceny).

Jak nam to wyszło?
Adj.
R² ≈ 0,55 przy 25 parametrach → nie jest idealnie, ale tragedii też nie ma.
Test Breuscha–Pagana krzyczy „heteroskedastyczność!”
, więc użyliśmy robust-SE.
RESET mówi, że trochę nieliniowości zostało, ale na wykresach reszt nie widać dramatu.
Błędy na zbiorze testowym (ok. 3 tys. biletów)

RMSE ≈ 2 500 zł

MAE ≈ 1 700 zł

MAPE ≈ 27 %

Histogram reszt jest ładnie dzwonowaty, ale im droższy bilet, tym większy rozrzut – stąd wysokie procenty.

Co z tego wynika Kupuj wcześniej – każde +10 % czasu do wylotu to \~3 % taniej.l Przesiadki zwykle zbijają cenę, najmocniej u AirAsia.
Długie loty (powyżej \~30 h) zaczynają znowu drożeć.
Godzina lądowania ma skromny, ale istotny wpływ – poranki wychodzą najtaniej.
Co byśmy poprawili w kolejnej iteracji Dorzucić zmienną „miesiąc/święta” i „dzień tygodnia”.
Rozbić trasy krajowe vs międzynarodowe.
